臺灣臺北地方法院民事判決　　　　　　　93年度訴字第1577號
原　　　告　丁○○
訴訟代理人　楊金順律師
複　代理人　陳佳雯律師
複　代理人　乙○○
被　　　告　甲○○
訴訟代理人　趙國生律師
複　代理人　連復淇律師
上列當事人間遷讓房屋等事件，本院於民國94年12月6日言詞辯
論終結，判決如下：
    主  文
被告應自門牌號碼為臺北市○○區○○街一二二號五樓之房屋遷
出，並將上開房屋騰空返還原告。
被告應自民國93年3月1日起至返還前項房屋之日止，按月給付原
告新臺幣柒仟零柒拾陸元。
第一項返還房屋之履行期間為個月。
原告其餘之訴駁回。
訴訟費用由被告負擔十分之九，餘由原告負擔。
本判決原告勝訴部分於原告以新台幣壹佰貳拾萬元供擔保後，得
假執行；但被告如以新台幣佰陸拾萬元為原告預供擔保，得免
為假執行。
原告其餘之假執行聲請駁回。
    事實及理由
壹、程序方面：按訴狀送達後，原告不得將原訴變更或追加他訴
    ，但擴張或減縮應受判決事項之聲明者不在此限，民事訴訟
    法第255條第1項第3款定有明文。本件原告起訴時其訴之聲
    明第2項原請求自民國93年2月24日起按月給付新台幣（下同
    ）11,793元，嗣於94年12月6日言詞辯論期日更改為自93 年
    3月1日起算，核屬減縮應受判決事項之聲明，依上開規定，
    應予准許。
貳、原告起訴主張：
  一、原告於民國93年3月1日因獲台灣台北地方法院民事執行處
      核發門牌號碼台北市○○區○○街122號5樓房屋及其坐落
      基地（下稱系爭房屋）之權利移轉證書，而取得系爭房屋
      之所有權，惟被告目前仍占有系爭房屋。被告甲○○雖辯
      稱伊於88年9月26日曾與同案另一被告丙○○及訴外人賴
      木寅就系爭房屋訂有租賃契約（下稱系爭租約），並非無
      權占有云云。惟被告丙○○於88年10月5日即系爭租約訂
      立前曾親立切結書，保證系爭房屋於提供設定抵押權之時
      （88年10月1日）確無任何租賃關係存在，被告甲○○亦
      未能證明其對被告丙○○、訴外人賴木寅確有借款債權存
      在，及以租金抵償借款之必要與真意，另訴外人賴木寅至
      91年9月17日方取得系爭房屋所有權，何以於88年9月26
      日即與當時之所有權人即被告丙○○共任系爭房屋之出租
      人？依系爭租約第10條及第11條約定租賃所得稅由被告丙
      ○○及訴外人賴木寅負擔，惟依稅捐機關函覆表示查無渠
      等3人之租金申報或租金支出紀錄，顯見系爭租約並非真
      正。又系爭房屋及車位之管理費均由被告丙○○繳交，並
      無被告甲○○之繳費紀錄，且自91年10月份起至92年3 月
      份更被管理委員會認定為空屋，故管理費折半計算，可認
      該期間並無居住之事實。綜上所述，系爭租約顯非真實，
      應係為規避強制執行而通謀虛偽所訂立，依民法第87 條
      第1項本文之規定，應屬無效。從而被告無權占有原告所
      有之系爭房屋，原告自得依民法第767條規定及不當得利
      、侵權行為之法律關係，並參酌最高法院61年台上字第
      1695號、67年台上字第3622號之判例要旨，請求被告將系
      爭房屋騰空返還原告及自原告取得系爭房屋所有權之日（
      93年3月1日）起至被告返還系爭房屋之日止，按月連帶返
      還伊相當於租金之不當得利或賠償原告所受相當於租金之
      損害（選擇合併，請求法院擇一判決）。又依土地法第97
      條之規定，原告得向被告請求系爭房屋及其坐落基地申報
      總價年息10%作為每年之損害金，而系爭房屋之課稅現值
      為新台幣（下同）634,100元，坐落基地之申報地價為每
      平方公尺43,120元，故被告應給付予原告之每月損害金為
      ：[634,100＋（43,120×347×522/10,000）]×10%÷12=
      11,793（元）等語。並聲明：(一)被告與另一被告丙○○應
      自門牌號碼為台北市○○區○○街122號5樓之房屋遷出，
      並將上開房屋騰空返還原告；(二)被告應自民國93年3月1日
      起至返還前項房屋之日止，與另一被告丙○○按月連帶給
      付原告新台幣11,793元；(三)原告願供擔保，請准宣告假執
      行。
參、被告甲○○則以：被告甲○○確實於88年9月底即進住系爭
    房屋迄今，且管委會業已重新認定系爭房屋係有人屋住。被
    告丙○○書立切結書為其個人行為，與被告甲○○無關，被
    告丙○○亦未曾告知切結書之內容，被告甲○○對此全不知
    情。再者，切結書之效力亦僅限於得否除去租賃關係，而可
    依無租賃狀態續予拍賣執行而已，在未經法院以裁判除去租
    賃權之前，並不影響租賃關係存在。又被告丙○○及訴外人
    賴木寅因開設公司欠缺資金而陸續向被告甲○○借款至訂立
    系爭租約之時，已積欠2,000,000元，並於日後仍陸續向被
    告借款。被告甲○○除以系爭租約之租金抵償借款外，並曾
    以其他借款之憑證查封拍賣同案另一被告丙○○所有之房地
    ，足證被告甲○○與被告丙○○及訴外人賴木寅間確有借貸
    關係。系爭租約訂立當時之房屋登記名義人雖僅被告丙○○
    1人，惟實際上係由被告丙○○及訴外人賴木寅共同出資購
    買系爭房屋，由於被告甲○○對此情形知其梗概，為避免日
    後發生爭議，故要求渠等2人共同訂立系爭租約，況訴外人
    賴木寅為出租人亦不影響租賃契約之效力。又租金憑單開立
    與否，與系爭租約是否真正無關，且被告甲○○並無實際支
    付租金，而係全數由對出租人之債權中扣抵清償，出租人亦
    無任何所得，自毋庸申報租金所得或支出，至於房屋及車位
    管理費應由何人支付，本非租賃契約必要之點，縱約定由出
    租人負擔，亦無違反交易習慣。綜上所述，系爭租約自繼續
    有效等語資為抗辯。並聲明：(一)原告之訴及其假執行之聲請
    均駁回；(二)如受不利之判決，願供擔保請准宣告免為假執行
    。
肆、兩造不爭執之事項：
  一、本院92年度執字第10355號拍賣抵押物強制執行事件所拍
      賣之不動產，由原告拍定，並於93年3月1日收受本院民事
      執行處發給「台北市○○區○○街122號5樓」房屋之權利
      移轉證明書，取得該房屋之所有權（見本院卷(一)第11頁）
      。
  二、系爭房屋於88年10月2日完成抵押權設定登記（見本院卷
      (一)第25至28頁）。
  三、同案另一被告丙○○於88年10月5日親立切結書予系爭房
      屋之抵押權人即訴外人陽信商業銀行股份有限公司，切結
      內容為：「提供抵押之不動產於提供設定抵押權之時，確
      無任何租賃關係存在」（見本院卷(一)24頁）。陽信商業銀
      行股份有限公司於88年9月18日調查系爭房屋使用狀況之
      結果為：「本建物現正買賣過戶中，借款人（即被告丙○
      ○）擬於裝潢後自住使用」（見本院卷(一)第115頁）。
  四、88年9月間即系爭租約訂立時之房屋所有權人為被告丙○
      ○，嗣於91年9月17日將系爭房屋所有權移轉予訴外人賴
      木寅（見本院卷(一)第25至28頁）。
  五、同案另一被告丙○○曾簽發到期日為88年7月2日、面額為
      2,000,000元之本票乙紙、於91年8月1日簽發面額150,000
      元及300,000元之支票各乙紙、於91年8月10日簽發面額
      600,000元之支票乙紙、於91年8月15日及26日分別簽發面
      額均為200,000元之支票各乙紙、於91年8月29日簽發
      230,000元之支票乙紙，上開支票6紙經提示後均遭票據交
      換所退票（見本院卷(一)第59至71頁）。
  六、被告甲○○曾就被告丙○○於91年7月10日所簽發面額為
      800,000元之本票聲請本票准許強制執行，並取得執行名
      義（見本院卷(一)第72至75頁）。
  七、系爭房屋及車位之管理費，至91年8月份為止，均由被告
      丙○○繳納。
  八、被告甲○○及同案另一被告丙○○、訴外人賴木寅自89年
      度迄今，均未曾就系爭房屋申報租金所得或支出（國稅局
      函覆，見本院卷第136至138頁）。
  九、訴外人陽信商業銀行股份有限公司於92年3月28日聲請拍
      賣系爭房屋。
  十、被告甲○○目前仍占有系爭房屋。
伍、兩造爭執事項：
  一、被告甲○○就系爭房屋有無租賃關係存在？原告主張系爭
      租約為被告甲○○與被告丙○○及訴外人賴木寅通謀虛偽
      所為，應屬無效。被告則辯稱系爭租約確係存在，原告主
      張通謀虛偽，應由原告舉證之。
    (一)本件可否以同案另一被告丙○○書立切結書保證系爭房
        屋上無租賃關係而認定被告甲○○與被告丙○○及訴外
        人賴木寅間無租賃關係存在？
      1.原告主張：被告丙○○於88年10月5日即系爭租約訂立
        前曾親立切結書，保證系爭房屋於提供設定抵押權之時
        （88年10月1日）確無任何租賃關係存在。
      2.被告甲○○辯稱：被告丙○○書立切結書為其個人行為
        ，與被告甲○○無關，被告丙○○亦未曾告知切結書之
        內容，被告甲○○對此全不知情。再者，切結書之效力
        亦僅限於得否除去租賃關係，在未經法院以裁判除去租
        賃權之前，並不影響租賃關係存在。
    (二)被告甲○○主張其與被告丙○○及訴外人賴木寅於88年
        9月26日所簽訂之租賃契約係以債權抵租金是否為真實
        ？
      1.原告主張：被告甲○○未能證明其對被告丙○○及訴外
        人賴木寅2人有借款債權存在：
        被證1本票未載受款人，無法證明被告丙○○係基於
          何原因關係而簽發予何人，在被告甲○○未能證明該
          本票之原因債權前，基於「票據無因性」之原則，不
          足作為被告甲○○對丙○○、賴木寅2人有借款債權
          之證明。
        被證2之6紙支票總金額合計為1,140,000元，並非被
          告甲○○所稱之2,000,000元，況發票人雖均為被告
          丙○○，然執票人卻無一為被告甲○○，顯見該6紙
          支票根本與被告甲○○無關。
        被證3參與分配聲明狀及本票准許強制執行之民事裁
          定，依「票據無因性」原則，該800,000元之本票在
          被告甲○○未證明原因債權前，難認被告甲○○對被
          告丙○○有借款債權存在；況該本票係簽發於91年7
          月10日，面額亦僅有800,000元，此與被告甲○○於
          88年9月26日與張、賴2人所簽訂系爭以2,000,000元
          債權抵租金之租賃契約顯無關係。
        若被告丙○○與訴外人賴木寅共同向被告甲○○借款
          ，何以被告甲○○僅向被告丙○○請求，而未向訴外
          人賴木寅請求。
      2.被告辯稱：
        被告丙○○及訴外人賴木寅因開設公司欠缺資金而陸
          續向被告甲○○借款至訂立系爭租約之時，已積欠
          2,000,000元，並於日後仍陸續向被告借款。被告甘
          智龍除以系爭租約之租金抵償借款外，並曾以其他借
          款之憑證查封拍賣同案另一被告丙○○所有之房地，
          足證被告甲○○與被告丙○○及訴外人賴木寅間確有
          借貸關係。
        被證2之6紙支票係被告丙○○簽發，經訴外人賴木寅
          背書後交予被告甲○○，而被告甲○○為避免渠等於
          支票屆期前要求展期，故委由訴外人張志明提示，消
          費借貸之法律關係仍存在於被告甲○○及被告丙○○
          、訴外人賴木寅間。
        依被告丙○○所簽發之上開票據可知，系爭債權確實
          存在，若被告丙○○未積欠被告甲○○款項，何以會
          陸續簽發上開票據，況上開6紙支票之發票日及退票
          日均在91年8月間，皆在系爭房屋遭聲請拍賣之前，
          被告甲○○實不可能預知日後有拍賣抵押物強制執行
          之情事。
    (三)本件可否以系爭租約訂立時訴外人賴木寅並非所有權人
        而認系爭租約不存在？
      1.原告主張：訴外人賴木寅至91年9月17日方取得系爭房
        屋之所有權，為何早於88年9月26日即與當時之所有權
        人丙○○共任系爭房屋之出租人？
      2.被告辯稱：訂立系爭租約當時之房屋登記名義人雖僅被
        告丙○○1人，而出資購買系爭房屋者除被告丙○○外
        ，尚有訴外人賴木寅，由於被告甲○○對此情形知其梗
        概，為避免日後發生爭議，故要求渠等2人共同訂立系
        爭租約，況訴外人賴木寅為出租人亦不影響租賃契約之
        效力。
    (四)本件可否以被告甲○○、被告丙○○及訴外人賴木寅均
        無申報租金所得或支出以及繳納房屋及車位管理費而認
        系爭租約不存在？
      1.原告主張：依系爭租約第10條及第11條約定租賃所得稅
        由被告丙○○及訴外人賴木寅負擔，惟依稅捐機關函覆
        表示查無渠等3人之租金申報或租金支出紀錄，且系爭
        房屋及車位之管理費均由被告丙○○繳交，並無被告甲
        ○○之繳費紀錄，顯見系爭租約並非真正。
      2.被告辯稱：
        租金憑單開立與否，與系爭租賃契約是否真正無關：
          被告甲○○與被告丙○○、訴外人賴木寅均非熟稔法
          律之人，故僅就出租標的物、租金數額、繳款日期及
          繳款方式有所指示，其他部分皆委託友人撰擬，系爭
          租約相較於通常坊間制式契約，內容顯屬簡陋，至於
          所得稅及扣繳憑單等稅法細節規定，渠等根本不懂，
          焉能如原告所言「特別訂定」？依民法第421條規定
          ，租賃契約之必要之點僅有出租物之交付及租金之給
          付，至於出租人於受領租金後，是否依法提報，併入
          所得計算課稅，純屬稅法問題，與租賃契約是否繼續
          有效存在無涉。坊間制式租約中，雖多就租金憑單扣
          繳由何人繳納加以規定，然現行多數租屋案件，出租
          人為避免租金收益併入所得計算課稅，承租人亦為避
          免出租人轉嫁稅金損失而提高租金，縱有上開規定，
          雙方主觀上亦皆不願履行，洵合經驗法則。本件出租
          人單純計算租金數額並自承租人即被告甲○○之債權
          中抵銷，要與上開租賃之經驗法則相符。
        被告甲○○並無實際支付租金，而全數由對出租人之
          債權中扣抵清償，故對出租人而言，並無任何所得：
          依所得稅法第14條第1項第5分類第1款規定，財產租
          賃所得及權利金所得之計算，以全年租賃收入或權利
          金收入，減除必要耗損及費用後之餘額為所得額。系
          爭契約書第2條、第3條載明「租賃期限自民國88年9
          月26日起至債務全部清償為止」、「租金每個月以新
          台幣10,000元正抵付」，足徵被告甲○○並無實際給
          付租金，而係由其對丙○○等2人之債權中扣抵清償
          自無從申報租金支出，而出租人出租房屋之租金亦因
          扣抵，故租金收益所得額為「零」，自無庸申報租金
          所得。
        房屋及車位管理費應由何人支付，本非租賃契約必要
          之點，悉任租賃雙方自由約定，縱約定仍由出租人負
          擔，亦無違反交易習慣，系爭租約之雙方當事人，已
          就房屋及車位管理費默示合意由出租人負擔，此觀系
          爭契約自成立生效後，皆由出租人負責繳納，亦得證
          明之。至於出租人丙○○嗣因經商失敗，導致無力繼
          續依約繳納房屋及車位管理費，與系爭租約是否真正
          無關。
  二、系爭租約是否繼續有效而得以對抗原告？
    (一)原告主張：不得對抗原告且系爭房屋及車位之管理費均
        由被告丙○○繳交，並無被告甲○○之繳費紀錄，且自
        91 年10月份起至92年3月份更被管理委員會認定為空屋
        ，故管理費折半計算，可認自88年9月26日後，被告甲
        ○○並無居住占有中之事實。
    (二)被告甲○○辯稱：被告甲○○確實於88年9月底後即搬
        遷至系爭房屋內居住迄今。系爭房屋雖於91年10月間因
        管委會誤認為空屋，然其後管委會發現系爭房屋確實有
        人居住，故至93年12月止，均持續認定系爭房屋為有人
        居住，此觀原證8所列各期收款明細，皆以原價計算管
        理費可明。
陸、得心證之理由：
  一、原告主張系爭房屋原為訴外人賴木寅所有，係原告向本院
      標得並於93年3月1日領得權利移轉證書而取得所有權，惟
      為被告所占有使用迄今，仍未搬遷等情，業據原告提出不
      動產權利移轉證書為證，並經本院依原告之聲請至系爭房
      屋勘驗確為被告所占有無訛及依職權調閱本院92年度執甲
      字第10355號執行卷宗查閱屬實，且為被告所不爭執，堪
      信原告此部份之主張為真實。惟被告以上開情詞置辯，是
      本件之主要爭執乃在於本件有無「買賣不破租賃」之適用
      ？如有買賣不破租賃之適用，則被告與另一被告丙○○、
      訴外人賴木寅間之租賃契約是否為通謀虛偽意思表示？按
      「出租人於租賃物交付後，承租人占有中，縱將其所有權
      讓與第三人，其租賃契約，對於受讓人仍繼續存在。前項
      規定，於未經公證之不動產租賃契約，其期限逾五年或未
      定期限者，不適用之。」民法第425條已有明文規定。本
      件被告係抗辯其與另一被告丙○○、訴外人賴木寅間簽訂
      有租賃契約，該租賃契約得以對抗原告等語。然查依原告
      所提出為被告所不爭執其真正之原證二即被告於上開執行
      事件所提出之民事聲明狀所附之租賃契約書觀之，該租賃
      契約書未經公證且其內容載明第2條：本租賃期限經甲（
      指丙○○、賴木寅）乙（指被告甲○○）雙方洽訂為不定
      期租賃自民國88年9月26日起至債務全部清償為止。第3條
      ：租金每個月以新台幣壹萬元抵付。第5條：乙方於訂約
      時債務總額為新台幣：貳佰萬元……。依此計算，其租賃
      期限為二百個月即16.66年已逾五年，而原告取得系爭房
      屋所有權係於93年3月1日即上開民法債編修正條文89年5
      月5日施行之後，則依前揭民法第425條第2項之規定，自
      不適用同條第1項買賣不破租賃之規定，亦即系爭房屋之
      現所有權人即原告不受原所有人賴木寅或另一被告丙○○
      與被告間租賃契約之拘束，被告自不得以此主張為有權占
      有。被告與另一被告丙○○、訴外人賴木寅間簽訂之租賃
      契約縱然屬實既不能對抗原告，本院自毋庸再論及該租賃
      契約是否為通謀虛偽意思表示，是否簽訂於上開民法債編
      修正條文89年5月5日施行之前，併此敘明。
  二、依上所陳，被告與另一被告丙○○、訴外人賴木寅間之租
      賃契約，因其期限逾五年且未經公證而無「買賣不破租賃
      」原則之適用，致無拘束系爭房屋受讓人即原告之效力。
      是，被告占有使用系爭房屋，即為無法律上之正當權源，
      則原告依民法第767條規定，請求被告遷讓返還系爭房屋
      ，為有理由，應予准許。又被告占有原告所有之系爭房屋
      ，既無正當權源，其行為已侵害原告之所有權，致原告受
      有系爭房屋無法出租受益之財產上損害，原告自得依民法
      第184條第1項前段規定，請求被告負損害賠償責任。而相
      當於租金之損害賠償金額之計算，依土地法第九十七條第
      一項規定：「城市地方房屋之租金，以不超過土地及其建
      築物申報總價額年息百分之十為限。」，惟此年息百分之
      十為限，乃指房屋租金之最高限額而言，非謂所有租賃房
      屋之租金必須照申報總價額年息百分之十計算之，尚須斟
      酌房屋之位置、工商繁榮程度、使用人利用房屋之經濟價
      值、所受利益等情事以為決定。查本件系爭房屋為鋼筋混
      凝土造十四層樓建築物之第五層樓，房屋前為臺北市○○
      街道路，附近主要交通工具為聯營公車，土地使用分區編
      定係屬第三種商業區，距市場約二百公尺，距學校約七百
      公尺，生活機能尚可等情，有台企資產鑑定顧問有限公司
      鑑定報告書節本在卷足憑，本院綜核上情，認為被告無權
      占有系爭房屋，原告所受相當於租金之損害，以系爭房屋
      及其坐落基地申報總價年息6%作為每年之損害金為適當，
      而系爭房屋之課稅現值為634,100元，坐落基地之申報地
      價為每平方公尺43,120元，有原告提出之房屋稅單影本乙
      紙及坐落土地之登記謄本一件在卷足按，故被告應給付予
      原告之每月損害金為7,076元即[634,100＋（43,120×347
      ×522/10,000）]×6%÷12=7,076（元以下四捨五入）為
      適當。從而，原告本於侵權行為之法律關係，請求被告自
      93 年3月1日起至返還系爭房屋之日止，按月給付損害賠
      償金額7,076元，洵屬有據，應予准許，逾此部分之請求
      ，即屬無據，應予駁回。
柒、按判決所命之給付，其性質非長期間不能履行，或斟酌被告
    之境況，兼顧原告之利益，法院得於判決內定相當之履行期
    間，民事訴訟法第396條第1項定有明文。本件被告占用系爭
    房屋固屬無據，惟本院審酌被告返還房屋非立時可就，需有
    稍長之時間始克履行等情，就本判決第一項有關其返還房屋
    部分，酌定其履行期間為個月。
捌、原告陳明願供擔保，聲請宣告假執行，及被告陳明願供擔保
    以免假執行，經核原告勝訴部分，都合於法律規定，爰酌定
    相當之擔保金額分別准許之。至於原告敗訴部分，其假執行
    之聲請即缺乏宣告之依據，應予駁回。
玖、本件為判決基礎之事證已臻明確，兩造其餘攻擊防禦及立證
    方法，核於判決結果不生影響，毋庸一一論述，附此敘明。
拾、據上論結，原告之訴為一部有理由，一部無理由，並依民事
    訴訟法第79條，第390條第2項、第392條、第396條，判決如
    主文。
中　　華　　民　　國　　94　　年　　12　　月　　20　　日
                  民事第四庭    法　官　陳文正
以上正本係照原本作成
如對本判決上訴，須於判決送達後20日內向本院提出上訴狀
中　　華　　民　　國　　94　　年　　12　　月　　20　　日
                    　　　　　　書記官　黃菀茹
